【裁判字號】    99,消債更,32
【裁判日期】    990824
【裁判案由】    更生程序
【裁判全文】
臺灣嘉義地方法院民事裁定            99年度消債更字第32號
聲  請  人  戊○○
上列當事人聲請消費者債務清理事件，本院裁定如下：
    主  文
更生及保全處分之聲請均駁回。
聲請費用由債務人負擔。
    理  由
一、按「債務人不能清償債務或有不能清償之虞者，得依本條例
    所定更生或清算程序，清理其債務。」、「債務人對於金融
    機構因消費借貸、自用住宅借款、信用卡或現金卡契約而負
    債務，在聲請更生或清算前，應提出債權人清冊，以書面向
    最大債權金融機構請求協商債務清償方案並表明共同協商之
    意旨。」、「協商成立者，應以書面作成債務清償方案，由
    當事人簽名、蓋章或按指印；協商不成立時，應付與債務人
    證明書。債務人與金融機構協商成立者，不得聲請更生或清
    算，但因不可歸責於己之事由，致履行顯有重大困難者，不
    在此限。」消費者債務清理條例（下稱本條例）第3條、第1
    51條第1項、第4項、第5項分別定有明文。準此，債務人不
    能清償債務或有不能清償之虞者，且依前揭規定請求協商而
    協商不能成立時，始得依更生或清算程序清理其債務。是則
    若債務人雖依前揭規定請求協商而協商不能成立，債務人雖
    非不得向本院聲請更生或清算，但債務人若無不能清償債務
    之情事或有不能清償債務之虞者，應認其聲請更生或清算不
    備其他要件，且其情形不能補正，法院應以裁定駁回之。此
    觀諸本條例第8條規定甚明。
二、本件聲請意旨略以：債務人有不能清償債務情事，於本條例
    施行後，向最大債權銀行即日盛國際商業銀行股份有限公司
    （下稱日盛銀行）提出協商之聲請，因未能接受顯足以負擔
    之還款方案，致協商不成立，又債務人所負無擔保或優先權
    債務總金額未逾新台幣（下同）1, 200萬元，債務人復未經
    法院裁定開始清算程序或宣告破產，仍得聲請更生等語。
三、本院之判斷：
  (一)債務人所負無擔保或優先權債務總金額為453萬8,798元，且
    於本件更生聲請前，已向日盛銀行聲請協商不成立，而日盛
    銀行所提之協商方案為120期，利率百分之三，每月清償1萬
    7,020元乙情，有前置協商不成立通知書、債權人清冊、聯
    徵中心當事人綜合信用報告、日盛銀行民事陳報狀為佐。
  (二)債務人之收入：
    債務人在醫院等處任職，其97年度收入為78萬6,164元，98
    年度收入為92萬3,228元（均已扣除扣繳稅額），業經本院
    調取債務人稅務電子閘門財產所得調件明細表可佐，債務人
    平均月收入為7萬1,225元【計算式：（786,164＋923,228）
    ÷24＝71,225，元以下四捨五入】。
  (三)債務人之必要支出：
    債務人主張之每月必要支出為：膳食費4,500元、交通費3,0
    00元、房租費5,500元、管理費1,570元、停車費1,800元、
    通訊費454元、保險費1,469元、水電費494元、稅賦1,979元
    、醫療費1,000元、庚○○、己○○撫養費各1,404元、丙○○撫養費9,829元、甲○○撫養費3,250元、丁○○撫養費8,
    000元。然查，
  債務人生活費部分：債務人上開生活支出之主張，雖提出汽
    車行車執照、房屋租賃契約書、保全管理費收據、停車位收
    據、電話繳費通知、員工個人匯款通知單、水費通知及收據
    、電費通知及收據、綜合所得稅申報收執聯、診斷證明書為
    證。然本院參酌行政院內政部所公告97及98年度臺灣省低收
    入戶最低生活費用每人每月為9,829元（以每年家庭收入調
    查，計算出平均每人每月消費支出之60％作為最低生活費）
    ，債務人在履行債務期間，生活開銷理當予以節制，除應積
    極開源，努力勤奮工作以增加收入償還債務外，其生活更須
    儉樸，並適當控制其生活費用支出，以達成勉力履行債務，
    始符合公平正義及誠信原則，是認債務人每月必要生活費用
    （包含食、衣、住、行、強制性保險等），依上開標準以每
    月9,829元計算，應屬合理。
  庚○○、己○○撫養費各1,404元部分：按受扶養權利者，
    以不能維持生活而無謀生能力者為限，民法第1117條第1項
    定有明文，又同條第2項規定，前項無謀生能力之限制，於
    直系血親尊親屬不適用之，即直系血親尊親屬受扶養者，仍
    須以不能維持生活者為限。再按夫妻互負扶養之義務，其負
    扶養義務之順序與直系血親卑親屬同，其受扶養權利之順序
    與直系血親尊親屬同。債務人之父庚○○名下有房屋2棟、
    田賦4筆及汽車1輛，總價值為2,155萬7,611元，此有庚○○
    稅務電子閘門財產所得調件明細表可佐，顯見庚○○財產頗
    鉅，應無不能維持生活之虞，而無由債務人撫養之必要。至
    債務人之母己○○名下無收入，亦無任何財產，此有己○○
    稅務電子閘門財產所得調件明細表可憑，堪認己○○有不能
    維持生活之情事，故己○○應由子女7人及配偶1人負扶養義
    務，債務人應負擔1,229元【計算式：9,829÷8＝1,229】。
  丙○○撫養費9,829元部分：債務人自承：丙○○94年6月發
    生重大車禍，在家休養無法工作，已於98年8月入伍服替代
    役，快退伍等語，足見本件協商時（98年），丙○○既然在
    服役中，顯見其身體已康復，且丙○○為73年次，已成年，
    應有謀生能力，自無再由債務人撫養之必要。
  甲○○撫養費3,250元部分：甲○○為92年次，現年7歲，為
    乙○○、周筱屏之子，乙○○、周筱屏已離婚等情，有戶籍
    謄本可考，又按父母對於未成年子女之扶養義務，不因結婚
    經撤銷或離婚而受影響。民法第1116條之2定有明文。故甲○○應由乙○○、周筱屏撫養，債務人無扶養義務。惟債務
    人陳稱：乙○○、周筱屏已失聯，事實上由我扶養，甲○○
    平常要去課輔班，沒有請保母，下課後到醫院在倉庫睡覺，
    我是護士，要輪夜班，有時候沒有回家睡等語（見本院99年
    8月23日訊問筆錄），本院審酌乙○○、周筱屏事實上業已
    失聯，債務人與甲○○為祖孫關係，倘債務人未扶養甲○○
    ，甲○○將無以生存，認為甲○○之扶養費可列為債務人每
    月之必要支出，又未成年子女係依附於父母提供之住所共同
    生活，其日常生活較為單純，是其基本生活費用當與成人之
    基本生活費用不同（如房租費、家居管理費、通訊費等費用
    即非未成年子女基本生活所需費用），因此，未成年子女之
    基本生活費用參酌98年度綜合所得稅每人免稅額8萬2,000元
    計算，每人每月基本生活所需約6,834元為適當。故認為甲○○之扶養費6,834元，准列為必要支出。
  丁○○撫養費8,000元：甲○○為97年次，現年2歲，為乙○○、馬奕如之子，乙○○、馬奕如並未結婚等情，有戶籍謄
    本可考，故丁○○應由乙○○、馬奕如扶養，債務人無扶養
    義務，又債務人陳稱：第2個孫子（即丁○○）已被他媽媽
    帶走等語（見本院99年8月23日訊問筆錄），益見丁○○現
    由馬奕如扶養，債務人並無支出扶養費用之必要。
  另法院扣薪金額部分，債務人陳稱：欠銀行很多錢沒還才被
    扣薪等語（見99年8月23日訊問筆錄），故其遭強制執行，
    係因其未履行上述無擔保債務之故，若債務人與金融業者成
    立協商，並履行債務，自無遭扣薪之可能，故此筆金額並非
    屬每月必要支出，自不得列計，附此敘明。
四、綜上，債務人每月收入為7萬1,225元，扣除每月必要支出為
    1萬7,892元【計算式：9,829＋1,229＋6,834＝17,892】，
    尚餘5萬3,333元，並無不能清償協商金額1萬7,020元之情事
    。此外，債務人並未提出證據釋明有不可歸責於己之事由，
    及致履行協商內容顯有重大困難，其聲請更生，顯與前開規
    定不符，自難准許，應予駁回。末者，聲請人以聲請更生為
    由，具狀聲請保全處分，茲因本院業已裁定駁回更生之聲請
    ，該保全處分之聲請自無必要，應併予駁回，爰裁定如主文
    。
中    華    民    國    99    年    8    月    24     日
              民事第一庭    法      官  張鶴齡
上為正本係照原本作成。
如不服本裁定，應於裁定送達後10日內，以書狀向本院提出抗告
，並繳納抗告費新台幣1,000元。
中    華    民    國    99    年    8    月    24     日
                             書  記  官  王博昭

司法院資訊處製作；財團法人民間司法改革基金會備份。
